ACORDAO-COMPLETO-2289090

ACÓRDÃO 2281/2019 ATA 6/2019 - PRIMEIRA CÂMARA

VISTOS, relatados e discutidos estes autos que cuidam de recurso de reconsideração interposto pela Associação de Apoio ao Programa de Capacitação Solidária, contra o Acórdão 6810/2016-TCU-Primeira Câmara;
ACORDAM os Ministros do Tribunal de Contas da União, reunidos em Sessão da Primeira Câmara, com fulcro no art. 285 do Regimento Interno do TCU, ante as razões expostas pelo relator, em:
9.1. conhecer do recurso de reconsideração, para, no mérito, negar-lhe provimento;
9.2. dar ciência deste acórdão à recorrente e ao Procurador-Chefe da Procuradoria da República em São Paulo, nos termos do § 3º do art. 16 da Lei 8.443/1992.

Recurso de Reconsideração em tomada de contas especial.

Primeira Câmara

Entidades e Órgãos do Governo do Estado de São Paulo.

3. Interessados/Responsáveis/Recorrentes:
3.1. Responsáveis: Associação de Apoio Ao Programa de Capacitação Solidária - Em Liquidação (00.875.892/0001-74); Célia Marisa de Ávila (XXX.247.268-XX); Telma Cecília Peres Ramos (XXX.593.788-XX)
3.2. Recorrente: Associação de Apoio ao Programa de Capacitação Solidária - Em Liquidação (00.875.892/0001-74).

13.1. Ministros presentes: Benjamin Zymler (na Presidência), Walton Alencar Rodrigues (Relator) e Vital do Rêgo.
13.2. Ministros-Substitutos presentes: Augusto Sherman Cavalcanti e Weder de Oliveira.

ACORDAO-COMPLETO-2367923

Acórdão 848/2020 - Primeira Câmara

WALTON ALENCAR RODRIGUES

Ministro Benjamin Zymler.

Adoto, como Relatório, a instrução elaborada no âmbito da Secretaria de Recursos, nos termos abaixo transcritos, com a qual anuíram os dirigentes da unidade e o representante do Ministério Público:
Cuidam os presentes autos de Recurso de Reconsideração interposto pela Associação de Apoio Ao Programa de Capacitação Solidária, conforme petição constante da peça 51, em face do Acórdão 6810/2016-TCU-Primeira Câmara (peça 26) , de relatoria do Ministro Benjamin Zymler.
2. O Acórdão 6810/2016-TCU-Primeira Câmara possui o seguinte teor:
ACORDAM os Ministros do Tribunal de Contas da União, reunidos em sessão da primeira câmara, diante das razões expostas pelo relator, em:
9.1. com fundamento nos arts. 1º, inciso I, 16, inciso III, alíneas "b" e "c", da Lei 8.443/1992 c/c os arts. 19 e 23, inciso III, da mesma Lei, e com arts. 1º, inciso I, 209, inciso II e III, 210 e 214, inciso III, do Regimento Interno, julgar irregulares as contas da Associação de Apoio ao Programa Capacitação Solidária - Em Liquidação (CNPJ: 00.875.892/0001-74) , e condená-la ao pagamento das quantias a seguir especificadas, com a fixação do prazo de quinze dias, a contar da notificação, para comprovar, perante o Tribunal (art. 214, inciso III, alínea "a", do Regimento Interno) , o recolhimento das dívidas aos cofres da Superintendência de Desenvolvimento do Nordeste-Sudene/Ministério da Integração Nacional, atualizadas monetariamente e acrescidas dos juros de mora, calculados a partir das datas discriminadas, até a data do recolhimento, na forma prevista na legislação em vigor:
	Despesas administrativas:
	Data da Ocorrência
	Valor (R$) 

	07/06/2001
	           440,18 

	07/06/2001
	           770,00 

	07/06/2001
	           503,80 

	07/06/2001
	           458,00 

	01/04/2001
	       1.357,64 

	07/06/2001
	           440,18 

	07/06/2001
	           700,00 

	07/06/2001
	           551,80 

	20/04/2001
	           210,00 

	22/04/2001
	           233,54 

	01/05/2001
	       1.357,64 

	07/06/2001
	           896,00 

	07/06/2001
	           440,18 

	20/05/2001
	           231,92 

	22/05/2001
	           233,54 

	01/06/2001
	       1.357,64 

	07/06/2001
	           154,00 

	20/06/2001
	           231,92 

	22/06/2001
	           233,54 

	27/06/2001
	             67,69 

	28/06/2001
	             25,54 

	29/06/2001
	             15,28 

	30/06/2001
	             10,91 

	01/07/2001
	       1.357,64 

	07/08/2001
	           819,00 

	07/08/2001
	       1.526,44 

	14/07/2001
	           723,05 

	16/07/2001
	           482,92 

	20/07/2001
	           231,92 

	22/07/2001
	           233,54 

	25/07/2001
	           443,21 

	27/07/2001
	           966,00 

	27/07/2001
	             36,28 

	27/07/2001
	             89,78 

	27/07/2001
	             11,43 

	27/07/2001
	             11,43 

	01/08/2001
	       1.357,64 

	07/08/2001
	           417,46 

	10/08/2001
	             84,15 

	12/08/2001
	       9.448,30 

	14/08/2001
	       1.526,43 

	16/08/2001
	           634,60 

	20/08/2001
	           231,92 

	20/08/2001
	             78,51 

	20/08/2001
	       1.415,67 

	22/08/2001
	           233,54 

	27/08/2001
	       3.435,56 

	27/08/2001
	             12,73 

	27/08/2001
	             12,73 

	27/08/2001
	             22,86 

	27/08/2001
	             70,15 

	27/08/2001
	           240,55 

	28/08/2001
	             92,90 

	01/09/2001
	       1.357,64 

	01/09/2001
	       1.491,00 

	06/09/2001
	           110,00 

	06/09/2001
	           382,25 

	10/09/2001
	           512,36 

	10/09/2001
	           100,88 

	12/09/2001
	       9.332,61 

	14/09/2001
	       1.388,71 

	17/09/2001
	           600,00 

	20/09/2001
	           231,92 

	20/09/2001
	       1.393,38 

	22/09/2001
	           233,54 

	25/09/2001
	           350,69 

	25/09/2001
	       3.730,79 

	27/09/2001
	             15,28 

	27/09/2001
	             12,73 

	27/09/2001
	             59,01 

	27/09/2001
	             12,73 

	28/09/2001
	             87,00 

	01/10/2001
	       1.357,64 

	05/10/2001
	           220,00 

	08/10/2001
	       1.337,00 

	10/10/2001
	             83,46 

	14/10/2001
	             49,99 

	14/10/2001
	       1.338,72 

	17/10/2001
	           548,00 

	20/10/2001
	           231,92 

	20/10/2001
	       1.025,04 

	22/10/2001
	           233,54 

	25/10/2001
	       2.476,76 

	26/10/2001
	           282,89 

	27/10/2001
	             12,73 

	27/10/2001
	             16,03 

	27/10/2001
	             25,20 

	27/10/2001
	             63,40 

	28/10/2001
	             66,18 

	01/11/2001
	           359,51 

	07/11/2001
	       1.190,00 

	10/11/2001
	             66,00 

	14/11/2001
	           332,83 

Holerites
	Data da Ocorrência
	Valor (R$) 

	07/06/2001
	1.015,00

	07/06/2001
	633,95

	07/06/2001
	300,00

	07/06/2001
	267,12

	07/06/2001
	168,00

	07/06/2001
	1.257,00

	07/06/2001
	346,00

	07/06/2001
	253,00

	07/06/2001
	250,00

	07/06/2001
	159,00

	07/06/2001
	1.015,00

	07/06/2001
	691,35

	07/06/2001
	300,00

	07/06/2001
	267,12

	07/06/2001
	168,00

	07/06/2001
	1.361,00

	07/06/2001
	428,00

	07/06/2001
	258,00

	07/06/2001
	273,00

	07/06/2001
	174,00

	07/06/2001
	1.015,00

	07/06/2001
	683,86

	07/06/2001
	300,00

	07/06/2001
	267,12

	07/06/2001
	168,00

	07/06/2001
	3.898,00

	07/06/2001
	426,00

	07/06/2001
	256,00

	07/06/2001
	272,00

	07/06/2001
	173,00

	07/06/2001
	114,00

	07/06/2001
	626,00

	03/07/2001
	1.353,00

	03/07/2001
	413,00

	03/07/2001
	254,00

	03/07/2001
	286,00

	03/07/2001
	173,00

	03/07/2001
	153,00

	03/07/2001
	962,00

	12/07/2001
	1.015,00

	12/07/2001
	686,18

	12/07/2001
	300,00

	12/07/2001
	267,12

	12/07/2001
	168,00

	12/07/2001
	156,00

	12/07/2001
	672,10

	07/08/2001
	655,84

	07/08/2001
	665,66

	07/08/2001
	623,09

	07/08/2001
	765,91

	07/08/2001
	481,45

	30/07/2001
	1.346,00

	30/07/2001
	403,00

	30/07/2001
	172,00

	30/07/2001
	165,00

	30/07/2001
	958,00

	02/08/2001
	298,00

	02/08/2001
	263,00

	07/08/2001
	657,00

	07/08/2001
	336,00

	07/08/2001
	962,00

	07/08/2001
	877,00

	07/08/2001
	1.163,00

	07/08/2001
	564,00

	14/08/2001
	1.015,00

	14/08/2001
	686,40

	14/08/2001
	168,00

	14/08/2001
	156,00

	14/08/2001
	672,10

	14/08/2001
	267,12

	14/08/2001
	608,08

	14/08/2001
	460,00

	14/08/2001
	666,18

	14/08/2001
	623,10

	14/08/2001
	764,96

	14/08/2001
	481,45

	14/08/2001
	300,00

	31/08/2001
	309,00

	31/08/2001
	188,00

	31/08/2001
	155,00

	31/08/2001
	599,00

	31/08/2001
	287,00

	31/08/2001
	1.687,00

	31/08/2001
	1.309,00

	31/08/2001
	594,00

	31/08/2001
	1.083,00

	31/08/2001
	751,00

	31/08/2001
	997,00

	31/08/2001
	616,00

	04/09/2001
	38,72

	04/09/2001
	2.250,47

	12/09/2001
	795,91

	12/09/2001
	459,88

	12/09/2001
	705,65

	12/09/2001
	632,92

	12/09/2001
	648,87

	12/09/2001
	287,82

	12/09/2001
	181,02

	12/09/2001
	159,03

	12/09/2001
	712,05

	12/09/2001
	323,25

	12/09/2001
	1.093,66

	26/09/2001
	745,00

	26/09/2001
	673,00

	26/09/2001
	393,00

	26/09/2001
	940,00

	26/09/2001
	707,00

	26/09/2001
	1.830,00

	26/09/2001
	1.530,00

	26/09/2001
	1.002,00

	26/09/2001
	1.327,00

	26/09/2001
	1.086,00

	26/09/2001
	1.298,00

	26/09/2001
	878,00

	10/10/2001
	1.043,02

	10/10/2001
	775,80

	10/10/2001
	323,25

	10/10/2001
	495,65

	10/10/2001
	855,24

	10/10/2001
	1.508,50

	10/10/2001
	732,70

	10/10/2001
	754,25

	10/10/2001
	392,20

	10/10/2001
	159,03

	15/10/2001
	139,35

	26/10/2001
	253,00

	26/10/2001
	568,00

	26/10/2001
	359,00

	26/10/2001
	1.049,00

	26/10/2001
	1.166,00

	26/10/2001
	765,00

	26/10/2001
	1.136,00

	26/10/2001
	638,00

	26/10/2001
	908,00

	26/10/2001
	712,00

	12/11/2001
	200,00

	12/11/2001
	323,25

	12/11/2001
	180,00

	12/11/2001
	600,00

	12/11/2001
	4.254,00

	20/08/2001
	1.275,28

	10/10/2001
	2.750,55

	10/10/2001
	1.908,41

Estimativa da diferença entre o Plano de Trabalho Original e o Corrigido
	Data da Ocorrência
	Valor (R$) 

	31/12/2001
	99.686,30

Valor total atualizado até 28/03/2016: R$ 694.109,46
9.2. autorizar, desde já, com fundamento nos arts. 26 da Lei 8.443/1992 e 217 do RITCU, o parcelamento das dívidas em até 36 (trinta e seis) prestações mensais e sucessivas, caso requerido, esclarecendo ao responsável que a falta de pagamento de qualquer parcela importará no vencimento antecipado do saldo devedor (§ 2º do art. 217 do RITCU) , sem prejuízo das demais medidas legais;
9.3. autorizar, desde logo, nos termos do art. 28, inciso II, da Lei 8.443/1992, a cobrança judicial da dívida caso não atendida a notificação; e
9.4. encaminhar cópia desta deliberação, bem como do relatório e do voto que a fundamentam, ao Procurador-Chefe da Procuradoria da República em São Paulo, nos termos do § 3º do art. 16 da Lei 8.443/1992 c/c o § 7º do art. 209 do Regimento Interno do TCU, para adoção das medidas que entender cabíveis.
HISTÓRICO
3. Originalmente, estes autos tratavam de tomada de contas especial instaurada pela Superintendência de Desenvolvimento do Nordeste-Sudene, em face das senhoras Célia Marisa de Ávila e Telma Cecília Peres Ramos, em razão da impugnação parcial das despesas realizadas com recursos do Convênio 090/2000 (Siafi 406582) , firmado entre a Sudene/Ministério da Integração Nacional e a Associação de Apoio ao Programa de Capacitação Solidária - Em Liquidação - AAPCS.
4. Esse Convênio tinha por objeto a implementação e operacionalização do "Projeto Alvorada" - Capacitação das equipes dos Portais do Alvorada (peça 33, p. 62-67) , conforme Plano de Trabalho constante da peça 1, p. 5-9, cuja vigência estava prevista para o período de 29/12/2000 a 30/12/2001 (peça 1, p. 29) .
5. Foram transferidas pela Superintendência de Desenvolvimento do Nordeste-Sudene/Ministério da Integração Nacional duas parcelas. A primeira, no valor de R$ 120.000,00, foi transferida por meio da Ordem Bancária OB000160, em 23/1/2001; a segunda, no valor de R$ 600.000,00, foi transferida por meio da Ordem Bancária OB000692, sendo esses valores creditados em conta corrente em 26/1/2001 e 7/3/2001, respectivamente (peça 3, p. 154) 
6. O móvel da instauração da tomada de consta especial originária dos presentes autos decorreu da rejeição parcial da prestação de contas pela Superintendência de Desenvolvimento do Nordeste - Sudene, em razão dos seguintes fatos, conforme sintetizado no Voto (peça 27) condutor do Acórdão (peça 26) atacado:
2. Conforme se depreende do relatório, promovida a prestação de contas, o ente concedente impugnou, em parte, despesas promovidas à conta do convênio. Foram identificadas, em síntese, as seguintes impropriedades: (a) indícios de desvio de finalidade na utilização dos recursos; (b) execução de despesas inelegíveis; (c) pagamento de seguro saúde em quantitativos superiores aos informados pela convenente; e (d) divergências em relação aos valores constantes dos extratos bancários.
7. Devidamente citada (peças 11/13, 15/16, 20/21) , a AAPCS deixou transcorrer in albis o prazo para apresentação de alegações de defesa ou recolhimento do valor devido aos cofres públicos, motivo por que estou caracterizada sua revelia, nos termos do art. 12, § 3º, da Lei nº 8.443/1992, dando-se prosseguimento ao feito.
8. O Tribunal, considerando os documentos constantes dos autos, julgou irregulares as contas da AAPCS, condenando-a em débito pelos valores especificados pelo Acórdão 6810/2016-TCU-Primeira Câmara, nos termos descritos no item 2 desta instrução.
9. O Tribunal reconheceu a prescrição da pretensão punitiva do TCU, motivo por que deixou de apenar os responsáveis envolvidos no feito, conforme seguinte excerto do Voto (peça 27) condutor do Acórdão (peça 26) atacado:
7. Por fim, no tocante à proposta da unidade instrutiva de que à associação fosse aplicada multa, fundamentada no art. 57 da Lei 8.443, de 1992, forçoso reconhecer que, no caso em concreto, houve a prescrição da pretensão punitiva desta egrégia Corte de Contas.
10. Acolhida a fundamentação do Relator a quo, o Tribunal proferiu o Acórdão 6810/2016-TCU-Primeira Câmara, transcrito no item 2 desta instrução, o qual condenou em débito a AAPCS.
11. As senhoras Célia Marisa de Ávila e Telma Cecília Peres Ramos não foram responsabilizadas, pois considerou-se que o longo lapso temporal transcorrido inviabilizaria o exercício do contraditório e da ampla defesa (item 3 do voto) . 
12. Inconformada com o decisum proferido pelo Tribunal, a Associação de Apoio Ao Programa de Capacitação Solidária - Em Liquidação interpôs Recurso de Reconsideração (peça 54) , que passa a ser analisado nos aspectos de admissibilidade e de mérito.
ADMISSIBILIDADE
13. Reitera-se o exame preliminar de admissibilidade (peça 56) , ratificado pelo Relator (peça 58) , que concluiu pelo conhecimento do recurso interposto pela Associação de Apoio Ao Programa de Capacitação Solidária - Em Liquidação, suspendendo-se os efeitos dos itens 9.1 e 9.3 do Acórdão 6810/2016-TCU-Primeira Câmara.
MÉRITO
14. Delimitação.
14.1.	Constitui objeto do presente recurso verificar se houve a correta aplicação dos recursos recebidos por força do Convênio 090/2000 (Siafi 406582) , firmado entre a Sudene/Ministério da Integração Nacional e a Associação de Apoio ao Programa de Capacitação Solidária - Em Liquidação - AAPCS, bem como se ocorreu a prescrição da ação de ressarcimento.
15. Comprovação da regular aplicação dos valores.
15.1.	Depois de haver mencionado a tempestividade, bem como os fatos que envolvem os presentes autos, foi consignada a "premissa fundamental" da AAPCS, in verbis:
 (...) a Recorrente cumpriu com a obrigação legal e constitucional de apresentar prestação de contas e comprovou, à época, a regular aplicação de recursos, o que foi atestado e aceito pela Administração Pública em 09.12.2003.
15.2.	A AAPCS também mencionou "recurso tempestivo da Recorrente ao Advogado Geral da União (fls. 125 em diante - peça 2) , o qual nunca foi apreciado, imiscuindo-se a Administração do dever de decidir (fl. 17 - peça 1) , o que prova que a Recorrente não tomou ciência da fase externa deste procedimento, eivado de nulidades".
Análise
15.3.	Com o objetivo de rememorar alguns documentos constantes dos autos, destacam-se os seguintes, todos manifestando a irregularidade das contas em exame:
	a) Parecer do Dirigente do Órgão de Controle Interno nº 1702/2014 (peça 2, p, 111) ;
	b) Certificado de Auditoria nº 1702/2014 (peça 2, p. 110) ;
	c) Relatório de Auditoria nº 1702/2014 (peça 2, p. 104/108) .
15.4.	Os documentos mencionados pela recorrente no item 15.2 desta instrução não se encontram na especificação por ela realizada, o que não prejudica a análise do feito, haja vista o efeito devolutivo pleno que norteia o instituto do recurso de reconsideração nesta Corte de Contas.
15.5.	Ainda que tenha ocorrido o mencionado recurso, não há confundir o plexo de competências atribuído aos diversos órgãos fiscalizadores.
15.6.	O controle externo, competência fixada na Constituição Federal, compete ao Congresso Nacional, que o exerce por meio do Tribunal de Contas da União, cujas atribuições e processamento encontram-se definidos, principalmente, em sua Lei Orgânica (Lei 8.443/1992) e no Regimento Interno. Tudo que disser respeito ao controle externo exercido por meio do TCU, com fundamento nos arts. 70 e 71 da Lei Maior, deve ter seu regular desenvolvimento no âmbito desta Corte de Contas.
15.7.	Ainda que houvesse pronunciamento pela regularidade das contas por outro órgão estatal, o que se admite somente para argumentar, remanesceria a constitucional competência do TCU para apurar a regular aplicação dos recursos públicos sob sua tutela jurisdicional. Não se vincula, portanto, o TCU a qualquer pronunciamento de outro órgão.
16. Invalidade da decisão recorrida.
16.1.	A recorrente mencionou que sua prestação de contas fora aprovada em 9/12/2003, "data a partir da qual se iniciou a contagem do prazo de 5 (cinco) anos, no qual a Administração poderia rever seu ato, desde que devidamente fundamentado e no bojo de processo administrativo que contasse com a participação da Recorrente".
16.2	Alegou ainda ofensa aos princípios da segurança jurídica e do devido processo legal, além de suposta violação ao prazo quinquenal fixado no art. 54, da Lei 9.784/1999, para que a Administração revisse seus atos. Segundo a recorrente, a inobservância do devido processo legal conduziria a invalidade do Acórdão atacado.
Análise
16.3.	A Lei 9.784/1999 trata de processo administrativo enquanto a Administração pratica seus atos administrativos, ou seja, em sua atividade-meio. Também não se pode perder de vista o disposto no art. 69 desse diploma, in verbis:
Art. 69. Os processos administrativos específicos continuarão a reger-se por lei própria, aplicando-se-lhes apenas subsidiariamente os preceitos desta Lei.
16.4.	A própria Lei de Processo Administrativo contempla o caráter subsidiário de seu texto, quando houver processo administrativo específico. Sem desconsiderar a natureza administrativa das decisões proferidas pelo TCU, há normativos processuais a reger o devido processo legal no âmbito de sua atividade típica, qual seja: fiscalização contábil, financeira, orçamentária, operacional e patrimonial da União e das entidades da administração direta e indireta, quanto à legalidade, legitimidade, economicidade, aplicação das subvenções e renúncia de receitas, nos exatos termos do art. 70 da Constituição Federal.
16.5.	Assim, afasta-se, por completo, a incidência da Lei 9.784/1999 nos processos da atividade típica do TCU, exceto em caráter subsidiário, quando for o caso.
16.6.	No que tange ao prazo prescricional de cinco anos, com fundamento no art. 54 da Lei 9.784/1999, algumas considerações se impõem.
16.7.	A tomada de contas especial (TCE) visa a apurar os fatos, identificar os responsáveis e quantificar o dano causado aos cofres público, conforme expressamente consagrado no art. 8º da Lei 8.443/1992 (Lei Orgânica do TCU - LO/TCU) . Como se depreende desse dispositivo, a TCE possui natureza de ação de ressarcimento dos cofres públicos por malversação de recursos públicos sob a competência fiscalizadora do TCU, sem prejuízo de eventual apenação com fundamento nos arts. 57 ou 58 da LO/TCU. Não há confundir, portanto, a condenação em débito (natureza de ação de ressarcimento) com o seu potencial efeito (aplicação de multa) , agora sim com natureza punitiva do Estado.
16.8.	Deve-se também repisar, para deslinde do feito, o art. 37, § 5º, da Constituição Federal, in verbis:
Art. 37. A administração pública direta e indireta de qualquer dos Poderes da União, dos Estados, do Distrito Federal e dos Municípios obedecerá aos princípios de legalidade, impessoalidade, moralidade, publicidade e eficiência e, também, ao seguinte:
 (...) 
§ 5º A lei estabelecerá os prazos de prescrição para ilícitos praticados por qualquer agente, servidor ou não, que causem prejuízos ao erário, ressalvadas as respectivas ações de ressarcimento. (grifou-se) 
16.9.	Duas veias devem ser observadas a partir desse dispositivo: a primeira, relativa à ação de ressarcimento; a segunda, referente a jus puniendi pelo Estado.
16.10. No que tange à ação de ressarcimento, compete ao intérprete autêntico da Constituição dizer o espírito da lei a ser aplicado ao caso concreto (mens legis) , ou seja, ao Supremo Tribunal Federal, que acumula a função de Guardião da Constituição, não na concepção de Carl Schmitt, (in Schmitt, Carl. O Guardião da Constituição. Tradução de Geraldo de Carvalho. Belo Horizonte: Editora Del Rey Ltda., 2007) , mas conforme os ensinamentos de Kelsen (in Kelsen, Hans. Teoria Pura do Direito. Tradução de João Baptista Machado. São Paulo: Livraria Martins Fontes Editora Ltda., 2000, p. 247) , cuja essência pode ser extraída do seguinte excerto:
A relação entre a norma que regula a produção de uma outra e a norma assim regularmente produzida pode ser figurada pela imagem espacial da supra-infra-ordenação. A norma que regula a produção é a norma superior, a norma produzida segundo as determinações daquela é a norma inferior. A ordem jurídica não é um sistema de normas jurídicas ordenadas no mesmo plano, situadas umas ao lado das outras, mas é uma construção escalonada de diferentes camadas ou níveis de normas jurídicas. A sua unidade é produto da conexão de dependência que resulta do fato de a validade de uma norma, que foi produzida de acordo com outra norma, se apoiar sobre essa outra norma, cuja produção, por sua vez, é determinada por outra; e assim por diante, até abicar finalmente na norma fundamental - pressuposta. A norma fundamental - hipotética, nestes termos - é, portanto, o fundamento de validade último que constitui a unidade desta interconexão criadora.
16.11. É nessa concepção kelseniana que se pode compreender a impossibilidade de toda e qualquer norma que se encontra abaixo da Constituição ser incompatível com ela. Essa incompatibilidade há de ser reconhecida, então, em sede de controle abstrato de constitucionalidade, pelo Supremo Tribunal Federal, enfatize-se mais uma vez, intérprete autêntico da Constituição, o que não ocorreu até a presente data.
16.12. Toda e qualquer hermenêutica jurídica desenvolvida para desconstituir o entendimento firmado pelo Pretório Excelso pode-se dar, eventualmente, em campo acadêmico, mas jamais no caso concreto a ser deliberado pelos Tribunais em enfrentamento a argumento produzido pela parte (aqui pelo responsável) , pelo menos, enquanto não houver evolução do Supremo Tribunal Federal sobre o tema, sob pena de se perverter o sistema de jurisdição única adotado pelo ordenamento jurídico pátrio.
16.13. Dessa forma, além de expressa previsão no Texto Constitucional no sentido de imprescritibilidade das ações de ressarcimento, dentre as quais se encontra a tomada de contas especial no julgamento das contas dos administradores e demais responsáveis por dinheiros, bens e valores públicos da administração direta e indireta, incluídas as fundações e sociedades instituídas e mantidas pelo Poder Público federal, e as contas daqueles que derem causa a perda, extravio ou outra irregularidade de que resulte prejuízo ao erário público, o Supremo Tribunal Federal firmou entendimento, como intérprete autêntico da Constituição, da imprescritibilidade das ações de ressarcimento.
16.14.  Nesse sentido, não procede o argumento de prescrição da tomada de contas especial, no que tange à obrigação de ressarcir o Erário.
16.15. No que tange à prescrição da pretensão punitiva do TCU, esse fato já foi analisado no âmbito do Voto (peça 27) condutor do Acórdão (peça 26) atacado, e já transcrito no item 9 desta instrução.
17. Ofensa aos princípios do contraditório e da ampla defesa.
17.1.	A recorrente menciona suposta violação ao contraditório e à ampla defesa, uma vez que "não teve e não terá a oportunidade de contraditar as conclusões do órgão de controle externo porque não detém os documentos que motivaram a prestação de contas e que certificam a regularidade da aplicação dos recursos, posto que tinha o dever jurídico de preservá-los por 5 (cinco) anos, prazo há muito esgotado".
17.2.	Continua a recorrente:
Os efeitos da revelia são igualmente ensejadores de nulidade: se não foi oportunizado à Recorrente, mesmo sem o posicionamento jurídico adequado da AGU, apresentar suas razões de defesa, sendo esta é condição imprescindível de qualquer procedimento administrativo, está caracterizado o vício insanável.
.....................................................................................................................................................
A busca pela verdade real está intimamente ligada ao princípio da indisponibilidade do interesse público, a ponto de determinar que mesmo diante do desinteresse daquele que requereu a instauração do processo em provar os fatos alegados ou apresentar argumentos que sustentem seu ·pleito, a Administração estará compelida a agir e forma assegurar a produção da decisão mais adequada para o interesse público.
Não há no processo administrativo efeitos da revelia como existe no processo civil, em que a ausência de contestação dos fatos por parte do réu toma-os verdadeiros para os fins do processo. A Lei n.º 9.784/99 prescreveu que II o desatendimento da intimação não importa o reconhecimento da verdade dos fatos, nem a renúncia ao direito pelo administrado" (artigo 27) , eximindo qualquer dúvida sobre a aplicação do princípio da verdade material aos processos administrativos.
Análise.
17.3.	A relação processual no âmbito do TCU se aperfeiçoa com a notificação válida do responsável para que apresente alegações de defesa ou razões de justificativa (peças 11, 12, 13, 15, 16, 20 e 21) , conforme seja ouvido em razão de citação ou de audiência. É a partir desse momento processual que se instaura o contraditório e a ampla defesa, com os meios e recursos a ela inerentes, constituindo-se esse instituto em direito e garantia fundamental, erigido a cláusula pétrea, nos termos dos arts. 5º, LV, 60, § 4º, IV, da Constituição Federal. Importante se faz, portanto, para que haja regular desenvolvimento do processo no âmbito do TCU, a existência de notificação válida. Como se verifica, a partir da notificação válida, resta configurada a observância pelo Tribunal do devido processo legal, do contraditório e da ampla defesa, nos exatos termos da garantia fundamental consagrada no Texto Constitucional, motivo por que não se configuram a ofensa jurídica e a violação à ampla defesa mencionadas pelos recorrentes.
17.4.	A verdade formal é bem mais acentuada no âmbito do Poder Judiciário. No âmbito administrativo, privilegia-se mais o princípio da verdade material em detrimento do princípio da verdade forma, o que não implica dizer que não haja um formalismo mínimo.
17.5.	Assiste razão à recorrente quando consigna que a revelia, de per si, não pode conduzir ao julgamento pela irregularidade das contas, mas esse argumento não a socorre, senão vejamos. De fato, são os documentos constantes dos autos, independentemente de haver ocorrido revelia ou não, que devem conduzir ao juízo de mérito a ser formulado pelo Relator do feito e, consequentemente, à deliberação desta Corte de Contas. Ad argumentandum tantum, citação consiste em ônus do responsável perante o Tribunal de Contas da União, motivo por que o não atendimento ao chamamento do TCU, implica tão-somente revelia, ou seja, a presunção de veracidade dos fatos e documentos constantes dos autos, pois são estes que fundamentarão o juízo de mérito dos autos, independentemente de atendimento ou não à citação válida realizada por esta Corte de Contas.
17.6.	Ainda que não lhe fosse conferida oportunidade de se defender dos fatos, como alegado pela recorrente, este seria o momento para que se valesse de todas as provas admitidas no Direito, para comprovar a regular aplicação dos recursos em comento. Ao interpor recurso de reconsideração, a AAPCS exerce seu direito constitucional do devido processo legal, contraditório e ampla defesa.
CONCLUSÃO
18.	Dessa forma, remanesce não comprovada a regular aplicação dos recursos recebidos por força do Convênio 090/2000 (Siafi 406582) , firmado entre a Sudene/Ministério da Integração Nacional e a Associação de Apoio ao Programa de Capacitação Solidária - Em Liquidação - AAPCS. Também não ocorreu a prescrição da ação de ressarcimento, uma vez que o Texto Constitucional estabelece a imprescritibilidade das ações de ressarcimento, gênero que comporta e espécie tomada de contas especial.
19.	Deve-se, portanto, negar provimento ao Recurso de Reconsideração em análise, mantendo-se inalterados os termos do Acórdão 6810/2016-TCU-Primeira Câmara.
PROPOSTA DE ENCAMINHAMENTO
20.	Ante o exposto, submetem-se os autos à consideração superior, propondo com fundamento nos art. 32, inciso I, e 33 da Lei 8.443/1992:
a) conhecer do Recurso de Reconsideração interposto pela Associação de Apoio ao Programa de Capacitação Solidária - Em Liquidação - AAPCS, para, no mérito, negar a ele provimento;
b) comunicar à recorrente e aos demais interessados a deliberação que vier a ser proferida por esta Corte, acompanhada do relatório e voto que a subsidiarem.

8.1. Matheus Gregorini Costa (232537/OAB-SP), representando Telma Cecília Peres Ramos.  
8.2. Rubens Naves (19379/OAB-SP), Angélica Petian (184593/SP) e outros, representando Associação de Apoio ao Programa de Capacitação Solidária - Em Liquidação.

Subprocurador-Geral Paulo Soares Bugarin.

RECURSO DE RECONSIDERAÇÃO. CONHECIMENTO. TOMADA DE CONTAS ESPECIAL. CONTAS IRREGULARES COM DÉBITO. ACOLHIMENTO DA PROPOSTA DE REJEIÇÃO DAS ALEGAÇÕES PRELIMINARES DA RECORRENTE. NÃO APRESENTAÇÃO DE ELEMENTOS CAPAZES DE AFASTAR OS FATOS QUE ENSEJARAM A IRREGULARIDADE DAS CONTAS. NÃO PROVIMENTO DO RECURSO. CIÊNCIA.

TOMADA DE CONTAS ESPECIAL (TCE)

Secretaria de Recursos (SERUR).

Conheço do recurso de reconsideração interposto pela Associação de Apoio ao Programa de Capacitação Solidária, contra o Acórdão 6810/2016-TCU-Primeira Câmara, por atender os requisitos atinentes à espécie. 
Por meio do aludido acórdão, a recorrente, na condição de revel, teve suas contas julgadas irregulares e foi condenada ao pagamento de diversos débitos, cuja soma, atualizada até 28/03/2016, importa em R$ 694.109,46.
Os valores devidos referem-se à impugnação de parte das despesas realizadas com recursos do Convênio 090/2000, firmado entre a ora recorrente e a Sudene/Ministério da Integração Nacional, com vistas à implementação do "Projeto Alvorada" - Capacitação das equipes dos Portais do Alvorada.
Na execução do convênio, foram identificadas irregularidades relacionadas a desvio de finalidade na utilização dos recursos, execução de despesas inelegíveis, pagamento de seguro saúde em quantitativos superiores aos informados pela convenente e divergência em relação aos valores constantes dos extratos bancários.
A instrução da Secretaria de Recursos-Serur afasta, com propriedade, as alegações da recorrente de que a prestação de contas do convênio fora aprovada pela Administração. Nesse sentido, aponta os pareceres pela irregularidade das contas, emitidos pelos órgãos de controle interno, bem como o fato de o julgamento desta Corte de Contas não estar vinculado ao pronunciamento final desses órgãos.
De igual modo, não teria o condão de alterar o julgado a alegação de que a administração teria se omitido no dever apreciar o recurso que a recorrente teria interposto junto à AGU (fls. 125 em diante - peça 2) , porquanto, no âmbito desta Corte de Contas, o processo seguiu o trâmite processual previsto nos normativos vigentes e, após a citação da entidade, esta preferiu o silêncio.
A aplicação do disposto no art. 54 da Lei 9.784/1999 nos processos de controle externo também restou afastada pela unidade técnica, na medida em que, consoante entendimento firmado pelo STF, com fulcro no art. 37, § 5º, in fine, da CF, são imprescritíveis as ações que têm o propósito de ressarcir o Erário dos prejuízos advindos de irregularidades na aplicação de recursos públicos.
Quanto ao alegado prejuízo ao contraditório e à ampla defesa, depreende-se dos autos que tais alegações não socorrem a recorrente que, devidamente citada por edital, não respondeu ao chamamento do Tribunal, operando-se contra ela a revelia prevista no art.12, §3º, da Lei 8.443/1992.
Ademais, como mencionado pelo auditor responsável pela instrução, além das preliminares acima tratadas, a peça recursal não trouxe elementos com o intuito de demonstrar a regularidade das despesas que ensejaram a irregularidade das contas da entidade recorrente.
Com essas considerações, anuindo às propostas uniformes da Serur e do Ministério Público, cujos argumentos incorporo às minhas razões de decidir, nego provimento ao recurso de reconsideração ora analisado e voto no sentido de que o Tribunal acolha a minuta de acórdão que submeto à deliberação deste Colegiado.
TCU, Sala das Sessões Ministro Luciano Brandão Alves de Souza, em 12 de março de 2019.
WALTON ALENCAR RODRIGUES 
Relator